【裁判字號】    98,審易,2674
【裁判日期】    990730
【裁判案由】    妨害婚姻
【裁判全文】
臺灣高雄地方法院刑事判決            98年度審易字第2674號
公  訴  人  臺灣高雄地方法院檢察署檢察官
被      告  丙○○
選任辯護人  施秉慧律師
            焦文城律師
上列被告因妨害婚姻案件，經檢察官提起公訴（98年度調偵字第
156 號），本院判決如下：
    主  文
丙○○犯通姦罪，處有期徒刑肆月，減為有期徒刑貳月，如易科
罰金，以銀元參佰元即新臺幣玖佰元折算壹日。
    事  實
一、丙○○與乙○○於民國77年1 月16日結婚，現仍係夫妻關係
    ，為有配偶之人，竟基於通姦之犯意，於92年底某日，在大
    陸地區某處，與大陸地區女子甲○○（另經本院為不受理之
    判決）發生通姦行為1 次。甲○○並於93年9 月16日，在大
    陸地區雲南省昆明市分娩產下一女陳心語。嗣於97年6 月25
    日，侯心潔前往高雄縣鳳山市第一戶政事務所調取丙○○戶
    籍謄本時，始知丙○○已於95年6 月13日，為陳心語辦理初
    設戶籍登記，且丙○○、甲○○分別登記為陳心語之父母，
    因而得知上情。
二、案經乙○○訴由臺灣高雄地方法院檢察署檢察官偵查起訴。
    理  由
壹、程序部分：
一、本判決所引用之證據資料（詳後引證據），其中傳聞證據部
    分，縱無刑事訴訟法第159 條之1 至第159 條之4 或其他規
    定之傳聞證據例外情形，亦因被告、辯護人、檢察官均不爭
    執證據能力，依刑事訴訟法第159 條之5 第1 項、第2 項之
    規定，本院審酌該證據作成之情況，認為適當，應得為證據
    。
二、按中華民國憲法第4 條明文：「中華民國領土，依其固有之
    疆域，非經國民大會之決議，不得變更之。」，而國民大會
    亦未曾為變更領土之決議。又中華民國憲法增修條文第11條
    復規定：「自由地區與大陸地區間人民權利義務關係及其他
    事務之處理，得以法律為特別之規定。」；且台灣地區與大
    陸地區人民關係條例第2 條第2 款更指明：「大陸地區：指
    台灣地區以外之中華民國領土。」，均揭示大陸地區仍屬我
    中華民國之領土；同條例第75條復規定：「在大陸地區或在
    大陸船艦、航空器內犯罪，雖在大陸地區曾受處罰，仍得依
    法處斷。但得免其刑之全部或一部之執行。」。據此，大陸
    地區現在雖因事實上之障礙為我國主權所不及，但在大陸地
    區犯罪，仍應受我國法律之處罰，即明示大陸地區猶屬我國
    領域，並未對其放棄主權（最高法院98年度台上字第7667號
    判決參照）。準此，被告既在大陸地區犯通姦罪，自應受我
    國刑法法律之處罰。辯護意旨以在大陸地區犯罪不能視為在
    中華民國領域內犯罪，且通姦罪不屬於刑法第5 條至第6 條
    所列舉之罪；亦非最輕本刑為3 年以上有期徒刑之罪（即刑
    法第7 條）為由，認本件應無審判權，被告行為不罰，容有
    誤會。
三、又訴訟行為之內容必須明確，如訴訟行為附有條件，將失其
    形式之確實性，尤其係特別強調法安定性之訴訟行為（如撤
    回），應不得附有條件，如附有條件，該訴訟行為不能認為
    有效（最高法院25年度上字第2459號判例意旨參照）。另訴
    訟行為因意思之瑕疵而導致錯誤時，基於法安定性之考量，
    原則上並不影響其效力。然如該意思表示錯誤係不可歸責於
    本人，且該錯誤之訴訟行為瑕疵係明顯重大，已嚴重危害訴
    訟程序之公正，而影響於判決結果者，基於具體妥當性優於
    法安定性之考量，自應否定該瑕疵訴訟行為之效力。查告訴
    人乙○○固於被告第一審辯論終結前，以言詞撤回對相姦人
    甲○○之告訴，惟於撤回時，亦接續表明：如撤回對甲○○
    之告訴，是否亦要撤回對被告之告訴等語（詳本院卷第69頁
    背面、第80頁）。嗣本院詢問告訴人之真意，告訴人表示：
    撤回告訴係附有條件，如效力不及於被告，才要撤回對甲○○之告訴等語（詳本院卷第84頁）。因告訴人係基於如撤回
    告訴，效力不及於被告時，始願撤回對甲○○之告訴，其撤
    回對甲○○之告訴係附有條件，依前開說明，該撤回告訴應
    不生效力。況告訴人於撤回對甲○○告訴時，曾接續質疑撤
    回對甲○○之告訴時，是否亦要撤回對被告之告訴，嗣因本
    院錯誤告知對相姦人撤回告訴，效力不及於配偶，告訴人始
    表示：「這樣的話，好」等語（詳本院卷第80頁）。是告訴
    人應係基於法院錯誤告知，認撤回告訴之效力，不及於被告
    ，始撤回告訴，該撤回告訴之訴訟行為應係出於錯誤，且該
    錯誤係屬明顯重大之瑕疵，已嚴重危害訴訟程序之公正，進
    而影響於判決結果，並不可歸責於告訴人，依前開說明，該
    撤回告訴亦不生效力。至被告第一審辯論終結（99年7 月6
    日）後，告訴人雖於99年7 月14日撤回對甲○○之告訴（甲○○部分，尚未第一審辯論終結），惟因告訴人撤回告訴，
    效力不及於已第一審辯論終結之被告，對被告不生撤回之效
    力，附此敘明。
四、告訴是否逾期？告訴人是否宥恕？
    按告訴乃論之罪，應自知悉犯人之時起，於6 個月內為之，
    所稱知悉，係指確知犯人之犯罪行為而言，如初意疑其有此
    犯行，而未得確實證據，及發見確實證據，始行告訴，則不
    得以告訴人前此之遲疑，未經申告，遂謂告訴為逾越法定期
    間（最高法院28年度上字第919 號判例意旨參照）。又刑法
    第239 條之罪，配偶縱容或宥恕者，不得告訴，刑法第245
    條第2 項定有明文。惟所謂宥恕，係指通姦事實發生後，配
    偶知悉有通姦事實，予以寬諒不予追究之表示，方足當之，
    不得以被害之配偶暫時緘默隱而未發，未向偵查機關申告犯
    罪事實，表示追訴之意思，即指為宥恕。經查：
  (一)告訴人固於另案婚姻案件中陳稱：被告在91、92年間，向其
    表示在大陸地區有小孩等語（詳本院94年度婚字第67號婚姻
    案件之94 年5月4 日言詞辯論筆錄第2 頁第13行）。且當被
    告於偵查中陳稱：寄送包裹予甲○○，曾被告訴人發現，並
    承認有外遇，交往對象為甲○○，伊答應不再與大陸地區女
    子往來等語（詳98年度調偵字第156 號偵查卷第30頁第11行
    至第14行）時。告訴人復自陳：當時是因相信被告所言已與
    對方斷絕往來，又不確定到底有無通姦事實，通姦對象為何
    ，且顧念夫妻情份，在沒有確切證據況下，故不提告等語（
    詳同上偵查卷第30頁倒數第7 行以下）。惟所謂知悉係指確
    知犯人之犯罪行為而言，已如前述，被告雖告知告訴人其有
    通姦行為，但被告之自白本不得作為認定被告犯罪之唯一證
    據，在僅有被告自白，但無補強證據之下，亦難認被告確有
    通姦行為。是告訴人既無法事後向居於大陸地區之甲○○求
    證，亦查無甲○○懷孕生子、通姦時地之具體事證，尚難僅
    因被告曾向告訴人承認外遇，且已生有小孩等情，即認告訴
    人已知悉被告之通姦行為。另告訴人於被告承認與甲○○外
    遇後，雖相信被告、顧念夫妻情份，而未提出告訴。然因告
    訴人對被告曾為通姦行為之事實，尚未達到知悉之程度，已
    如前述，故在對通姦行為存疑，無法確知是否發生通姦行為
    之下，主觀認為既無證據證明被告犯罪，故基於夫妻情份，
    暫時選擇相信被告，而暫不提告，並非當時即已決定縱有具
    體證據可證明被告已發生通姦行為，仍不予追究，自難認為
    告訴人已宥恕被告之通姦行為。
  (二)94年之前，被告雖向其女陳幸沂表示：在大陸有認識女生，
    該女子已經有小孩，請跟告訴人講等語；且陳幸沂亦曾在電
    話中與該女子談話。惟陳幸沂知悉上開情事後，僅向告訴人
    告知曾與該女子談話之事，但並未向告訴人轉告被告發生通
    姦之事等情，業據證人陳幸沂於偵查及本院另案婚姻事件中
    證明確（詳本院94年度婚字第67號婚姻案件之94年4 月13日
    言詞辯論筆錄第4 頁第11行、第14行；97年度偵字第21644
    號偵查卷第7 頁倒數第5 行以下、第8 頁第1 行至第3 行、
    第8 丈第9 行）。則被告發生通姦行為之事，被告雖曾請證
    人陳幸沂轉達告訴人知悉，但因證人陳幸沂並未轉達，是尚
    難認告訴人已知悉上開情事。另證人陳幸沂於本院94年度婚
    字第67號婚姻案件中，雖於94年4 月13日到庭，並於告訴人
    在庭時，當場證稱被告曾向其承認發生通姦行為之事（詳該
    案卷94年4 月13日言詞辯論筆錄第4 頁第11行以下）。且證
    人即被告母親陳月霞亦於偵查中證陳：94年2 月間於被告離
    婚案件作證後約1 個月，被告向其表示在大陸有1 位小姐，
    有生1 位小孩，嗣曾將該事告知告訴人等語（詳98年度調偵
    字第156 號偵查卷第87頁第16行至第17行、第22行以下）。
    惟上開婚姻案件中，法院請被告就證人陳幸沂上開證詞表示
    意見時，被告卻陳稱：其實那是謊話等語（詳該案件94年4
    月13日言詞辯論筆錄第5 頁第6 行）；而證人陳月霞之證詞
    ，亦係聽聞被告之陳述，事實上仍在被告自白之範圍內，仍
    須補強證據證明之。是告訴人在無法確認被告是否發生通姦
    行為下，基於前開(一)之同一說明，尚難認告訴人當時已知悉
    被告發生通姦行為。
  (三)又告訴人於97年6 月25日，前往高雄縣鳳山市第一戶政事務
    所調取被告戶籍謄本時，發現被告已於95年6 月13日，為陳
    心語辦理初設戶籍登記，且被告、甲○○分別登記為陳心語
    之父母等情，有該戶籍謄本附卷（詳他字卷第4 頁）。因被
    告與甲○○分別登記為陳心語之父母，顯見被告應與甲○○
    發生通姦行為，是告訴人應於此時始知悉被告發生通姦行為
    。從而，告訴人於97年6 月25日向檢察官提起告訴，應未逾
    期。被告辯稱：本件告訴已逾期，且告訴人已宥恕通姦行為
    等語，尚難採信。
貳、認定被告犯罪之理由：
一、上開通姦之犯罪事實，業據被告於本院審理中坦白承認，並
    有內政部入出國及移民署98年7 月2 日移署資處亦字第0980
    096525號函及所附申請入境相關資料（含公證書、司法鑑定
    書、出生公證書、戶籍謄本）在卷足資佐證。準此，因被告
    自白核與事實相符，且本件並無告訴逾期、配偶宥恕；亦無
    被告行為不罰、無審判權之情事，已如前述，是本件事證明
    確，被告上開犯行，堪以認定。
二、核被告所為，係犯刑法第239 條前段之通姦罪。爰審酌被告
    與大陸地區女子甲○○為通姦行為，並產下一女，已破壞告
    訴人原有家庭，行為實有可議之處，惟念及被告犯後坦承通
    姦事實，並參以被告智識程度、犯罪動機等一切情狀，量處
    如主文所示之刑。又被告上開犯行係在96年4 月24日以前所
    為，且所犯為中華民國96年罪犯減刑條例第3 條以外之罪，
    依該條例第2 條第1 項第3 款、第7 條規定，減其刑期2 分
    之1 ，並諭知如主文所示易科罰金之折算標準【被告行為後
    ，刑法第41條第1 項前段關於易科罰金之折算標準，已由舊
    法之銀元100 元、200 元、300 元，修正為新臺幣1,000 元
    、2,000 元、3,000 元，因屬科刑規範事項之變更，自有就
    新舊法規定比較之必要，經比較新舊法結果，以被告行為時
    之舊法較為有利於被告】。
據上論段，應依刑事訴訟法第284 條之1 、第299 條第1 項前段
，刑法第2 條第1 項前段、第239 條前段，修正前刑法第41條第
1 項前段，廢止前罰金罰鍰提高標準條例第2 條，現行法規所定
貨幣單位折算新台幣條例第2 條，中華民國96年罪犯減刑條例第
2 條第1 項第3 款、第7 條，判決如主文所示。
本案經檢察官陳妍萩到庭執行職務。
中    華    民    國    99    年    7     月    30    日
                  刑事第十庭    法  官  方百正
以上正本證明與原本無異。
如不服本判決應於收受判決後10日內向本院提出上訴書狀。
中    華    民    國    99    年    7     月    30    日
                                書記官   陳莉庭
附錄本判決論罪科刑所依據之法條：
刑法第239條
有配偶而與人通姦者，處 1 年以下有期徒刑。其相姦者亦同。

司法院資訊處製作；財團法人民間司法改革基金會備份。
